臺灣臺中地方法院刑事判決　　　　　　　　　　　　　九十年度訴字第二二七二號
　　公　訴　人　臺灣臺中地方法院檢察署檢察官
　　被　　　告　甲○○
　　選任辯護人　林永山
右列被告因準強盜等案件，經檢察官提起公訴（九十年度偵字第一五０八０號），本
院判決如左：
    主  文
甲○○攜帶兇器竊盜未遂，因脫免逮捕，而當場施以脅迫，處有期徒刑壹年陸月。緩
刑肆年。緩刑期內付保護管束。扣案之螺絲起子貳支，均沒收。
    事  實
一、甲○○因缺錢花用，竟基於為自己不法所有之意圖，於民國九十年八月二十日十
    三時四十分許，在臺中市○區○○路二段九八號前，以其所有，在客觀上足以危
    害人之生命、身體而可供作兇器使用之螺絲起子一支，撬開謝式爵所有而交予乙
    ○○使用之車號ＱＢ─六七五０號自小客車駕駛座車門鎖（毀損部分，未據告訴
    ），竊取車內之硬幣新臺幣（下同）五十元二枚、十元八枚、五元四枚及一元五
    枚，共計二百一十元。甲○○在行竊中因自車內向外探頭，適為乙○○及其妻吳
    雪如所發覺，乙○○乃出聲喝止，甲○○即迅速下車向乙○○道歉，並將手中握
    取之前開硬幣歸還吳雪如，致竊盜未遂。然因乙○○不願接受道歉，除趁機將甲
    ○○壓在車門旁側外，並叫吳雪如報警，甲○○一聽要報警，即掙脫試圖逃逸，
    進而與乙○○發生拉扯；且為脫免逮捕，更當場自褲袋中拿出螺絲起子一支，對
    乙○○作勢欲刺狀，並稱：如再追他，就要用螺絲起子刺之等語，對乙○○施以
    脅迫，乙○○亦因甲○○此一舉動而頓時放手，甲○○遂趁隙逃離，乙○○隨即
    又緊跟在後繼續追捕，並大喊抓賊。嗣於當日十三時五十分許，甲○○逃至臺中
    市○區○○路與成功路口時，旋即被某不詳路人見狀絆倒，並為乙○○快速上前
    壓制在地，而經隨後趕到現場之員警逮獲，並扣得甲○○所有（起訴書誤為乙○
    ○所有）之螺絲起子二支。
二、案經臺中市警察局第一分局報告臺灣臺中地方法院檢察署檢察官偵查起訴。
    理  由
一、訊據被告甲○○固對於右揭時、地有持扣案之螺絲起子一支撬開車號ＱＢ─六七
    五０號自小客車之車門，並自車內竊取硬幣五十元二枚、十元八枚、五元四枚及
    一元五枚，共計二百一十元，及於被追捕中曾對被害人乙○○表示不要再追了等
    事實均坦承不諱，然矢口否認有何為脫免逮捕而對被害人乙○○加以脅迫之行為
    ，辯稱：當時只是與被害人乙○○互相拉扯，二支螺絲起子係放在褲袋中，不曾
    拿出作勢欲刺狀，亦未曾向被害人乙○○表示：要以螺絲起子刺之云云。經查：
（一）被告於右揭時、地持螺絲起子行竊被害人乙○○所有之硬幣二百一十元之事實
      ，除據被告於本院審理時供稱明確外，亦經被害人乙○○於警訊、偵查及本院
      審理時指訴綦詳，並有贓物收據、現場圖、車籍作業系統查詢認可資料各一份
      、照片三張、扣案之螺絲起子二支在卷可稽。被告前開自白核與事實相符，應
      信可採。又被告明知並無拿取車內硬幣之權利，竟取之欲供己用，其主觀上有
      不法所有之意圖，亦臻明確。其竊盜犯行事證確鑿，堪以認定。
（二）被告雖否認有何施脅迫之行為，然查：
  １’被告因試圖脫逃，在與被害人乙○○拉扯時，確曾自褲袋中取出螺絲起子，作
      勢欲刺狀，並對被害人乙○○稱：如再追他，就要用螺絲起子刺之等語之事實
      ，已據被害人乙○○於警訊、偵查及本院審理中指訴歷歷；被告於警訊及偵查
      中復均自承在被害人乙○○追捕之過程中，曾拿出螺絲起子等語，有警訊及偵
      查筆錄足資佐憑，足徵被害人乙○○所陳，尚非空言虛。
  ２、另參以被告在車內竊取硬幣時，即被被害人乙○○發覺，雖經被告迅為道歉，
      並歸還拿取之硬幣，但不為被害人乙○○所接受，且立即將被告壓在車門旁側
      ，並要妻子吳雪如報警；被告試圖掙脫時，被害人乙○○亦未鬆手，二人因而
      發生拉扯，並於被告經人絆倒後，馬上上前將之壓倒在地等情，均經被告及被
      害人乙○○陳稱詳確，基此，可知被害人乙○○欲逮捕被告交警處理之心意堅
      定，衡諸常情，被告若僅係單純與被害人乙○○發生拉扯，而未作出任何令被
      害人乙○○心理產生壓抑或足以造成被害人乙○○緩和其追捕行動之舉動，則
      以被害人乙○○欲將被告送警法辦之決心，當不致有讓被告回頭表示不要再追
      捕之機會，是以被害人乙○○在警訊時稱：「．．．在扭打過程中，竊嫌甲○
      ○從右邊褲子口袋中掏出一把螺絲起子，並作勢欲刺狀，警告我不要再追捕他
      了，否則他真的會拿螺絲起子刺殺我，我楞住了一會兒，但見竊嫌甲○○逃跑
      ，我仍不死心地在後追．．．」等語，在偵查中謂：「（問：發現時是否與甲
      ○○發生扭打？）是的，他說如我繼續追捕他，他就要拿螺絲起子刺殺我，我
      聽後很害怕，而後他就跑走，我再追趕，但不敢太靠近，怕被他打傷．．．」
      等語，及在本院審理時所言：「．．．他（按指被告）一聽到報警就掙脫，．
      ．．我們只是拉扯，後我再次把他抱住，他自褲子口袋拿出螺絲起子，說要是
      我再追他，他要刺我，我害怕，就放開他．．．」等語，均核與常情極相符合
      ，自堪信採。被告辯稱拿出螺絲起子是為丟棄以湮滅證據，嗣後又改稱並未拿
      出螺絲起子云云，顯屬事後飾卸之詞，要無足取。
  ３、綜上，被告於行竊後，為脫免逮捕，確有對被害人乙○○施以脅迫之犯行，事
      證明確，堪予認定。
二、被告持客觀上足以危害人之生命、身體而可供兇器使用之螺絲起子一支撬開車號
    ＱＢ─六七五０號自小客車車門，竊取車內硬幣未遂，即經被害人乙○○發覺，
    在相互拉扯間，為脫免逮捕，復當場持螺絲起子對被害人乙○○作勢欲刺狀，並
    稱：不要再追了，否則要刺之等語，核其所為，係犯刑法第三百二十九條之準強
    盜罪，且具有同法第三百二十一條第一項第三款之情形，應依同法第三百三十條
    第二項、第一項論處。茲析述如下：
（一）按竊盜者，係未經他人同意而破壞他人對於動產之持有支配關係，並建立自己
      對該動產之持有支配關係。其既遂與未遂之區別，應以所竊之物已否移入自己
      權力支配之下為標準，最高法院十七年上字第五０九號著有判例可參。易言之
      ，行為人由於其行為而使其本人或第三人，對於本為他人所持有之物已獲得事
      實之支配權與監督權，且使物之原持有人，未能再行使其對持有物之支配權與
      監督權，或者使其對持有物之支配管領力，業已消失殆盡，或者至少使其對持
      有物之支配權與監督權之行使，顯已受到重大之阻礙時，始可謂行為人已建立
      新的持有支配關係，竊取行為方為既遂（林山田著，刑法特論上冊修訂二版，
      第二０八頁至第二０九頁）。查本案被告尚在車內拿取硬幣時，即為被害人乙
      ○○所察覺，而是時被告已竊取之硬幣，亦僅係拿握在手中，並於被發覺後，
      隨即返還之，則被告所為，雖已對被害人乙○○就該等硬幣原有之持有支配關
      係加以破壞，但因被告留處之車內空間狹小，出入口有限，被害人乙○○能輕
      易在車門邊防堵，被告復未就拿取之硬幣緊抓不放，依前開說明，應認對被害
      人乙○○就被竊取硬幣之支配或管領之回復，並未因此而造成重大之阻礙。是
      被告上開竊取被害人乙○○車內硬幣之行為，顯未達於既遂之程度，仍屬竊盜
      未遂。公訴意旨認被告之行為，係屬竊盜既遂，容有誤會，附此明。
（二）次按刑法第三百二十一條第一項第三款之攜帶兇器竊盜罪，係以行為人攜帶兇
      器竊盜為其加重條件，此所謂兇器，其種類並無限制，凡客觀上足對人之生命
      、身體、安全構成威脅，具有危險性之兇器均屬之，且祇須行竊時攜帶此種具
      有危險性之兇器為已足，並不以攜帶之初有行兇之意圖為必要。螺絲起子為足
      以殺傷人生命、身體之器械，顯為具有危險性之兇器。最高法院六十二年台上
      字第二四八九號、七十九年台上字第五二五三號判例可資參照。查本案被告雖
      供陳攜帶二支螺絲起子是為修理腳踏車等語，然被告既持以行竊，揆諸前揭判
      例意旨，自與刑法第三百二十一條第一項第三款所定「攜帶兇器」之構成要件
      相符。
（三）再按刑法第三百二十九條準強盜罪之所謂施強暴或脅迫，只須有此行為即已足
      ，不以至使人達於不能抗拒為必要，且所稱之脅迫祇要在客觀上可使人發生恐
      怖觀念之行為，即足當之，至該人是否因而心生畏怖，則非所問。最高法院八
      十六年度台上字第三六０三號、八十八年度台上字第五二七一號裁判可資參照
      。被告選任辯護人雖辯稱：刑法第三百二十八條第一項之強盜罪與第三百二十
      九條之準強盜罪之區別，乃在於著手取得財物之行為態樣不同，後者之情節顯
      較輕微，而實施強暴、脅迫之目的，無非係為防護贓物、脫免逮捕或湮滅罪證
      ，乃人情之常，就實施之原因而論，亦具消極被動之意味，與強盜罪積極主動
      之心態不同，應認準強盜罪所實施之強暴、脅迫，亦須合於強盜罪「至使不能
      抗拒」之程度，始能該當。本件被告所實施之脅迫行為，顯無至被害人乙○○
      不能抗拒之情事，至多應論以恐嚇罪云云，然查，被告持客觀上足以危害人之
      生命、身體而可供兇器使用之螺絲起子，對被害人乙○○作勢欲刺狀，並稱：
      再為追捕，即要刺之等語，依此事實，應認客觀上已足使人心生畏怖，參諸前
      揭裁判意旨，當已合於刑法第三百二十九條規定之「脅迫」行為，被告選任辯
      護人上開所陳，尚無可採。
（四）又按刑法第三百二十九條之以強盜論，即以強盜罪相當條文處罰之意，並非專
      以第三百二十八條第一項之強盜罪論，故第三百三十條所謂犯強盜罪，不僅指
      自始犯強盜罪者而言，即依第三百二十九條以強盜論之準強盜罪，亦包括之，
      如此項準強盜罪有同法第三百二十一條第一項各款情形之一，自應依第三百三
      十條論處。且按刑法準強盜罪，係以竊盜或搶奪為前提，在脫免逮捕之情形，
      其竊盜或搶奪既遂者，即以強盜既遂論，如竊盜或搶奪為未遂，即以強盜未遂
      論。最高法院四十二年台上字第五二三號、六十八年台上字第二七七二號判例
      可資參照。查本案被告係攜帶兇器即螺絲起子行竊未遂，經被害人乙○○發覺
      後，於相互拉扯間，為脫免逮捕，復當場取出螺絲起子作勢欲刺狀，並稱：不
      要再追，否則要刺之等語，則其所犯之準強盜罪，已具有刑法第三百二十一條
      第一項第三款之情形，即應依同法第三百三十條第二項、第一項攜帶兇器強盜
      未遂罪論處。公訴意旨漏未斟酌此點，而認被告係犯同法第三百二十九條之準
      強盜罪，尚有未洽，惟其基本事實同一，本院自應予審理，並變更其起訴法條
      。查被告行為後，刑法第三百三十條業已修正，並於九十一年一月三十日公布
      ，同年二月一日實施，依修正後同條之規定：「犯強盜罪而有第三百二十一條
      第一項各款情形之一者，處七年以上有期徒刑。前項之未遂犯罰之。」顯較修
      正前所規定：「犯強盜罪而有第三百二十一條第一項各款情形之一者，處五年
      以上十二年以下有期徒刑。前項之未遂犯罰之。」不利於行為人，依刑法第二
      條第一項但書規定，自應適用最有利於行為人之法律即修正前刑法第三百三十
      條第二項、第一項規定論處。
（五）另按強盜於行劫時，綑縛事主，即係實施強暴脅迫，應包括於強盜行為以內，
      不另成立妨害自由罪。最高法院二十四年上字第四四０七號著有判例可參。本
      案被告攜帶可供兇器使用之螺絲起子竊盜未遂後，為脫免逮捕，復當場持螺絲
      起子對被害人乙○○作勢欲刺狀，並稱：不要再追了，否則要刺之等語，對被
      害人乙○○施以脅迫行為，核其脅迫行為，應屬所犯加重強盜罪之部分行為，
      縱合於刑法第三百零五條之恐嚇危害安全罪，然依前揭判例要旨，不應再論以
      該恐嚇危害安全罪。公訴人認被告上開所為另犯刑法第三百零五條之恐嚇危害
      安全罪，且與所起訴之同法第三百二十九條之準強盜罪（按：應係同法第三百
      三十條第二項、第一項之加重強盜未遂罪，詳如前述）間有方法結果之牽連關
      係，屬裁判上一罪，自亦有未洽。
（六）查被告已著手於竊盜行為之實施而不遂，為未遂犯，應依刑法第二十六條前段
      之規定，減輕其刑。再觀之被告犯罪之情狀，其於行竊中經被害人乙○○察覺
      後，迅即下車道歉，並自動將所拿取之十九枚硬幣悉數歸還，原希求被害人乙
      ○○能原諒其一時失慮所犯行為，然因被害人乙○○堅決將之移送法辦，被告
      始掙扎試圖脫逃，惟被害人乙○○仍與之拉扯，被告才以原本即攜帶之螺絲起
      子作勢，希能阻止被害人乙○○之追捕，但因被害人乙○○仍緊追不捨，並沿
      途大叫抓賊，故被告旋即被不詳路人見狀絆倒，而被捕獲，自被告被發覺行竊
      時起迄被捕獲為止，前後歷時僅約十分鐘，逃跑路程亦只一個街口之距離，復
      未因而取得任何不法利益，雖因竊盜行為未達既遂程度，得依法減輕其刑，然
      縱將刑度減至二分之一，最低法定刑亦為二年六月，則依被告上開犯罪情狀，
      既尚非全然無可憫恕，倘遽處以有期徒刑二年六月以上，實屬過重，本件法重
      情輕之情狀，在客觀上實足以引起一般人之同情，爰依刑法第五十九條規定酌
      減其刑，並遞減之。爰審酌被告前僅因酒醉駕車，觸犯公共危險罪，而被判處
      拘役五十日，並無其他前科紀錄，有臺灣高等法院被告全國前案紀錄表、臺灣
      臺中地方法院刑案資料查註紀錄表各一份附卷可稽，素行尚佳，暨其犯罪動機
      、目的僅在圖一己之便，雖以可供兇器使用之螺絲起子作為行竊及脅迫工具，
      但並未對被害人乙○○之身體、生命造成任何傷害，其所拿取之財物僅係硬幣
      十九枚，合計為二百一十元，價值甚微，所生之危害不大，及犯後在審理中雖
      已坦承竊盜犯行，但就脅迫行為則始終否認等一切情狀，量處如主文所示之刑
      ，以資懲儆。末查，被告前未曾受有期徒刑以上刑之宣告，已如前述，其因一
      時失慮，偶罹刑典，業於行竊被察覺時即已向被害乙○○道歉，並返還拿取之
      硬幣，經此起訴審判，當知所警惕，信無再犯之虞，本院認所宣告之刑以暫不
      執行為適當，併諭知緩刑四年，用啟自新。然因被告明知未得被害人乙○○之
      同意，竟擅自以螺絲起子撬開車號ＱＢ─六七五０號自小客車車門，並入內拿
      取硬幣，顯見其守法觀念淡薄，且既思以行竊之方式獲取財物，顯亦有不勞而
      獲之劣習，對社會整體亦具潛在之危險性，本院認應藉由專業之觀護人提供協
      助，確實督促其戒絕惡習，並幫助其建立正確之法律觀念及良好品性，爰併依
      刑法第九十三條第一項之規定，令被告於緩刑期內付保護管束，以收矯治之效
      。扣案之螺絲起子二支，係被告所有，且供本件犯罪所用，業據被告自承在卷
      ，爰依刑法第三十八條第一項第二款，宣告沒收之。
據上論斷，應依刑事訴訟法第二百九十九條第一項前段、第三百條，修正前刑法第三
百三十條第二項、第一項、刑法第二條第一項但書、第二十六條前段、第五十九條、
第七十四條第一款、第九十三條第一項、第三十八條第一項第二款，判決如主文。
中      華      民      國      九十一      年      四      月    八    日
                                臺灣臺中地方法院刑事第二庭
                                    法  官  莊  嘉  蕙
右正本證明與原本無異。
如不服本判決，應於送達後十日內向本院提出上訴狀（須附繕本），上訴於台灣高等
法院台中分院。
                                    書記官
中      華      民      國      九十一      年      四      月    八    日
附錄論罪科刑法條
修正前刑法第三百三十條
犯強盜罪而有第三百二十一條第一項各款情形之一者，處五年以上十二年以下有期徒
刑。
前項之未遂犯罰之。
